【裁判字號】    97,上易,994
【裁判日期】    970605
【裁判案由】    詐欺等
【裁判全文】
臺灣高等法院刑事判決                 97年度上易字第994號
上  訴  人  臺灣板橋地方法院檢察署檢察官
上  訴  人
即  被  告  甲○○
上列上訴人因被告詐欺等案件，不服臺灣板橋地方法院96年度易
字第1408號，中華民國97年2月14日第一審判決（起訴案號：臺
灣板橋地方法院檢察署96年度偵字第5702號），提起上訴，本院
判決如下：
    主  文
上訴駁回。
    事實及理由
一、本案經本院審理結果，認第一審以上訴人即被告甲○○犯刑
    法第216條、第212條之行使變造特種文書罪，累犯，判處有
    期徒刑肆月，如易科罰金，以新臺幣壹仟元折算壹日，減為
    有期徒刑貳月，如易科罰金，以新臺幣壹仟元折算壹日；又
    犯刑法第339條第1項之詐欺取財罪，累犯，判處有期徒刑捌
    月，減為有期徒刑肆月，如易科罰金，以新臺幣壹仟元折算
    壹日；應執行有期徒刑伍月，如易科罰金，以新臺幣壹仟元
    折算壹日。並就被告甲○○被訴侵占部分，為無罪之諭知。
    認事用法及量刑均無不當，應予維持，並引用第一審判決書
    記載之事實、證據及理由（如附件）。
二、公訴人上訴部分：
  (一)公訴人上訴意旨（原審判決被告侵占部分無罪）略以：
    1.按刑法之普通侵占罪，乃於持有他人所有物之狀態中，表
      現其排除他人之權利行使而圖謀為自已或第三人不法所有
      之行為；亦即行為人將主觀上易持有為所有之意圖轉換為
      客觀之取得行為，最高法院88年度臺上字第5324號判例意
      旨。又侵占罪，以持有人就其持有中之他人所有物，表現
      其變為所有之意思而成立，不以實際上得財為必要條件，
      縱嗣後交還侵占物於原所有人，於侵占罪之成立不生影響
      ，最高法院44年臺上字第546號判例足資參照。
    2.被告甲○○否認有何侵占之犯行，辯稱：上開貨車是伊向
      父親王坤男所借用，怎麼會侵占該車，後來父親打電話要
      伊還車，伊也一直要林佳偉去把車開回來，並沒有侵占該
      貨車的意思云云。惟查，被告借用車輛逾期未歸還，亦未
      向原車主為繼續借期之表示，即任憑己意使用，堪認被告
      於借用期間屆滿，基於不法所有之意圖，將車輛據為己有
      。再參以被告於借用期間，自稱為車主與他人簽訂買賣契
      約，而以車輛之所有人自居，又其雖無販賣車輛之真意，
      惟其向買受人詐得之訂金所得，全部供給花用，並將車輛
      之從物即鑰匙交付買受人，足徵其主觀上即以易持有為所
      有之意思占有該車甚明。準此，被告所為，己該當刑法侵
      占罪之構成要件。原審判決認該車未交付予乙○○，進而
      認被告無主觀上不法所有之意圖，顯有違誤云云。
  (二)惟按刑法上之侵占罪，須持有人變易其原來之持有意思而為
    不法所有之意思，始能成立，如僅將持有物延不交還或有其
    他原因致一時未能交還，既缺乏主觀要件，即難遽以該罪相
    繩。又，刑事訴訟法第161條已於民國91年2月8日修正公布
    ，其第一項規定：檢察官就被告犯罪事實，應負舉證責任，
    並指出證明之方法。因此，檢察官對於起訴之犯罪事實，應
    負提出證據及說服之實質舉證責任。倘其所提出之證據，不
    足為被告有罪之積極證明，或其指出證明之方法，無從說服
    法院以形成被告有罪之心證，基於無罪推定之原則，自應為
    被告無罪判決之諭知；本件原審審判時，修正之刑事訴訟法
    關於舉證責任之規定，已經公布施行，檢察官仍未提出適合
    於證明犯罪事實之積極證據，並說明其證據方法與待證事實
    之關係；原審對於卷內訴訟資料，復已逐一剖析，參互審酌
    ，仍無從獲得有罪之心證，因而維持第一審諭知無罪之判決
    ，於法洵無違誤。最高法院68年台上字第3146號、92年台上
    字第128號分別著有判例。經查：
    1.本案車號DG-9642號自用小貨車因停放在三重市○○路32
      巷內遭警拖吊，被告甲○○獲悉後旋於同月23日下午1時
      30分許，前往三重市○○○○街9號之大洋拖吊場欲領取
      該貨車等情，業據被告甲○○陳明在卷，所供核與卷附臺
      北縣政府警察局三重分局刑事案件報告書所載拘捕被告甲
      ○○之地點，及扣押筆錄記載執行扣押處所等情相符。
    2.被告甲○○與原審同案被告林佳偉雖曾於95年11月17日，
      由林佳偉假冒車主林俊生之名義，將上開貨車出賣給乙○
      ○，但林佳偉等人當時並未將該車交付予乙○○取得占有
      ，而係將車停放在乙○○住處附近之堤防停車場等情，業
      據原審同案被告林佳偉及證人乙○○在原審供證在卷。基
      此，足徵被告甲○○與林佳偉雖有佯稱出售該車予乙○○
      之詐騙行為（此部分業已論罪科刑），然被告甲○○與原
      審同案被告林佳偉二人，在林佳偉收受訂金後，並未有交
      付該貨車予乙○○而實施處分該車之行為。
    3.依卷附資料，本案車輛賣賣之洽談、訂約、收受訂金、交
      付鑰匙部分，皆係原審同案被告林佳偉出面所為。公訴人
      就上訴意旨所指：(1)被告於借用期間，自稱為車主與他人
      簽訂買賣契約，(2)其向買受人詐得之訂金所得，全部供給
      花用，(3)被告並將車輛之從物即鑰匙交付買受人各節；並
      未提出適合於證明犯罪事實之積極證據，尚無從使本院獲
      得被告有罪之心證。
    4.從而，被告甲○○辯稱：其沒有侵占該貨車之意思乙節，
      尚非無據；是被告甲○○此部分所涉情節，尚難認與侵占
      罪之構成要件相符。
  (三)公訴人上訴意旨，執前詞指摘原審判決被告侵占無罪部分不
    當，為無理由，應予駁回。
三、被告上訴部分：
  (一)被告上訴意旨略以：伊是冤枉；對伊有利的部分就是許吳金
    菊的陳述，當時林佳偉在跟他們寫資料的時候，林佳偉就叫
    伊去買白紙；原審的判決書上都沒有提到對伊有利的這部分
    ；伊從頭到尾的都坐在車上，而且林佳偉打電話聯絡的時候
    ，就是下車打，伊根本不知道，也沒有說伊是他弟弟云云。
  (二)惟按共同實施犯罪行為之人，在合同意思範圍以內，各自分
    擔犯罪行為之一部，相互利用他人之行為，以達其犯罪之目
    的者，即應對於全部所發生之結果，共同負責。共同正犯之
    成立，祇須具有犯意之聯絡，行為之分擔，既不問犯罪動機
    起於何人，亦不必每一階段犯行，均經參與；最高法院28年
    上字第3110號、34年上字第862號亦分別著有判例。經查：
    1.證人乙○○於檢察官偵查中明確具結證稱：林佳偉賣車時
      ，其是跟一位自稱他弟的人一起來的，而甲○○就是該名
      自稱弟弟的人云云（見偵字第1553號卷第37頁）。於原法
      院審理中復具結證稱：他（林佳偉）就把車子鑰匙跟車子
      的行照給我，因為隔天是星期六，所以就約下禮拜一去辦
      過戶，車子就停在三重微風運河堤防的第四停車場；...
      （檢察官問：另外一個人在做什麼？）坐在車上，他自稱
      是車主的弟弟；（問：坐在車上這個人是否可以聽見你們
      的對話？）他知道我們是要買賣車子，因為他聽得見我們
      對話的內容；（問：當天你的訂金是支付給誰？）自稱車
      主，開車的那個人；（問：當天如何將車子開去給你媽媽
      看？）是車主自己開的，我坐旁邊，三個人一起開車去等
      語（見原審卷第108頁至第110頁）。
    2.證人許吳金菊於原法院審理中具結證稱：旁邊的另一個人
      都沒有講話，一直到最後對方要求我們付訂金，我要他們
      寫壹張收據給我們，車主就說要他們車上沒有紙，叫他弟
      弟去買，車上那個人就下車，去繞一圈回來，就說買不到
      ，我就回家裡拿紙來給他們寫；（檢察官問：當天自稱是
      車主弟弟的人，都在做什麼？）坐在車上，自稱車主的人
      就一直介紹我們那台車的車況，繞著那台車，坐在車上的
      人應該知道自稱的車主在介紹車子，因為他們是一起來的
      ；（問：當天自稱是車主弟弟的人，是否是在場的被告？
      ）是云云（見原審卷第112頁、第113頁）。
    3.參以，原審同案被告林佳偉亦於原法院審理中以證人之身
      分具結證稱：是借車之後，在跳蚤市場看到有人要買貨車
      ，因為家裡火災，經濟狀況不好，所以一時起貪念，想騙
      一點錢租房子；... （審判長問：當天既然已經是想要去
      詐騙人家的錢，為何會找甲○○一起去？）我為了取信被
      害人，當時我跟被害人說甲○○是我弟弟，甲○○一直在
      車上等語（見原審卷第136頁）。
    4.上揭證人之供述，互核相符。綜上所述，足徵原審同案被
      告林佳偉於本案駕駛貨車附載被告甲○○，讓證人乙○○
      及其母許吳金菊觀看該貨車之車況時，原審同案被告林佳
      偉有向乙○○等人佯稱其係車主「林俊生」本人，而坐在
      副駕駛座之被告甲○○則自稱係「車主之弟」；林佳偉與
      被告二人，對於假冒所有人用以欺騙被害人之行為，顯然
      有犯意之聯絡及行之分擔，皆為共同正犯。此一共犯之結
      構，並不因被告在詐術施行中，曾以購買紙張為由短暫離
      開現場，而有任何之影響。
    5.被告空言否認有行使變造特種文書及詐欺取財犯行，為無
      理由，亦應駁回。
四、據上論結，應依刑事訴訟法第373條、第368條，判決如主文
    。
本案經檢察官吳國南到庭執行職務。
中    華    民    國    97    年    6     月    5     日
                  刑事第十庭    審判長法  官 楊炳禎
                                      法  官 朱光仁
                                      法  官 陳博志
以上正本證明與原本無異。
不得上訴。
                                      書記官 陳嘉文
中    華    民    國    97    年    6     月    9     日


司法院資訊處製作；財團法人民間司法改革基金會備份。
